【裁判字號】    98,重訴,395
【裁判日期】    990909
【裁判案由】    侵權行為損害賠償
【裁判全文】
臺灣臺北地方法院民事判決             98年度重訴字第395號
原      告  丁○○
訴訟代理人  陳文松律師
複  代理人  傅馨儀律師
            乙○○
被      告  丙○○
訴訟代理人  甲○○
被      告  宏郁貨運股份有限公司
法定代理人  甲○○
上列當事人間業務過失傷害案件，原告提起刑事附帶民事訴訟，
請求侵權行為損害賠償，經本院刑事庭以97年度交附民字第232
號裁定移送前來，本院於民國99年8月12日言詞辯論終結，判決
如下：
    主  文
被告應連帶給付原告新台幣壹佰捌拾捌萬柒仟零肆拾伍元，及其
中被告宏郁貨運股份有限公司自民國九十七年十一月五日起；被
告丙○○自民國九十七年十二月五日起，均至清償日止，按年息
百分之五計算之利息。
原告其餘之訴駁回。
訴訟費用由被告連帶負擔八分之一，餘由原告負擔。
本判決於原告以新台幣陸拾參萬元供擔保後，得為假執行。但被
告以新臺幣壹佰捌拾捌萬柒仟零肆拾伍元供擔保後，得免為假執
行。
原告其餘假執行之聲請駁回。
    事實及理由
壹、程序方面：
    按原告於判決確定前，得撤回訴之全部或一部；但被告已為
    本案之言詞辯論者，應得其同意。訴之撤回者，視同未起訴
    。民事訴訟法第262條、第263條第1項前段訂有明定。查原
    告起訴時聲明原請求被告應連帶給付其醫療費用、看護費用
    、交通費、減少勞動能力之損失、精神慰撫金、機車損壞等
    因被告侵權行為所生之損害，共計新台幣（下同）1499萬元
    ，及自起訴狀繕本送達翌日起至清償日止按年息5％計算之
    利息；嗣於民國99年8月12日言詞辯論期日，當庭撤回機車
    損壞6萬元部分，並經被告當庭表示同意（詳本院卷第153
    頁），是原告所為訴之一部撤回，核與民事訴訟法第262條
    第1項之規定相符，自應准許，併此敘明。
貳、實體方面：
一、原告起訴主張：
    被告丙○○係被告宏郁貨運股份有限公司（下稱宏郁公司）
    僱用之聯結車司機，為從事駕駛業務之人，於97年10月10日
    上午9時35分許，駕駛車號889－GC號營業用聯結車，沿臺北
    市○○○路○段由北往南方向行駛，行經新生南路2段、金華
    街口，本應注意轉彎車應讓直行車先行，且依當時之情形，
    亦無不能注意之情事，竟於行經上開路口右轉彎時，疏未注
    意同向右後方直行由伊所騎乘之車號CF7-785號重型機車，
    即逕行右轉，致伊煞車不及，不慎擦撞被告丙○○所駕駛之
    上開營業用聯結車右前車輪，致伊人車倒地，除機車損壞外
    ，並受有左足踝挫傷併肌腱撕裂、左腓骨斷裂及全身多處擦
    傷等傷害。上揭行為經伊訴由本院檢察署檢察官偵查起訴，
    並經本院以97年度交易字第632號判決有罪，經臺灣高院法
    院，以98年度交上易字第143號駁回上訴確定。被告丙○○
    有未遵守交通安全規則第102條第1項第7款致肇事之過失，
    與伊受傷及機車受損間有因果關係，應依民法第184條負侵
    權行為賠償責任。再查，被告宏郁公司為被告丙○○之僱用
    人，被告丙○○受僱駕駛聯結車，因未遵守上開道路交通安
    全規則，不法侵害伊之身體及機車，被告宏郁公司自應依民
    法第188條第1項，與被告丙○○連帶負損害賠償責任。爰依
    侵權行為之法律關係，提起本訴。伊所受有之損害如下：(一)
    醫療費用部分：伊因被告丙○○上開侵權行為致身體受有傷
    害，已支出醫療費用為18萬5545元，爰請求18萬元；(二)看護
    費用部分：12萬元；(三)交通費用部分：3萬元；(四)減少勞動
    力之損失：伊職業為醫生，以每月所得10萬元計，原可工作
    35年，伊因本件車禍受傷，減少勞動能力至少30％，工作年
    限也因此縮短，故伊減少勞動能力之損失達1260萬元；(五)精
    神慰撫金部份：伊因車禍造成肢體殘障，左踝內側韌帶已完
    全缺損，左踝關節亦呈不穩定，無法復原，造成伊身心嚴重
    受創，另因多次清創手術，修補受傷皮膚，修補面積甚大，
    外觀不雅，影響伊身心，且伊因傷不能久站影響工作效率與
    情緒，爰請求精神慰撫金200萬元。綜上，伊得請求之金額
    為1493萬元。並聲明：(一)被告應連帶給付原告1499萬元，及
    自起訴狀繕本送達翌日起至清償日止，按年息5％計算之利
    息；(二)並願供擔保，請准宣告假執行。
二、被告丙○○、宏郁公司則抗辯以：被告丙○○乃屬職業駕駛
    ，經驗豐富，相當熟悉交通法規，案發當日被告丙○○行駛
    至該路口即停止行駛，等待燈號轉換時已先行打出右轉方向
    燈，亦確認右側後方並無來車，直至號誌燈轉為綠燈始右轉
    ，詎料原告強行衝出直行，並誤判被告丙○○欲左轉，未保
    持安全距離，方致肇生本件事故，是兩造對事故發生均有過
    失。又原告不得以未來預計增加收入，即成為醫生後之收入
    ，向被告提出因此事故導致將來收入短缺等語以為抗辯，聲
    明：原告之訴及其假執行之聲請均駁回。
三、本件兩造協議不爭執事項：（詳本院卷第25頁反面、第26頁
    、第148頁）
  (一)被告丙○○係被告宏郁貨運股份有限公司（下稱宏郁公司）
    僱用之聯結車司機，為從事駕駛業務之人，於97年10月10日
    上午9時35分許，駕駛車號889-GC號營業用聯結車，沿臺北
    市大安區○○○路○段由北往南方向行駛，行經新生南路2段
    、金華街口，本應注意轉彎車應讓直行車先行，且依當時之
    情形，亦無不能注意之情事，竟於行經上開路口右轉彎時，
    疏未未注意同向右後方直行由原告所騎乘之車號CF7-785號
    重型機車，即逕行右轉，致原告騎乘之車號CF7-785號重型
    機車，即逕行右轉，致原告煞車不及，不慎擦撞丙○○所駕
    駛之上開營業用聯結車右前車輪，造成原告受有左足挫傷併
    肌腱撕裂、左腓骨斷裂及全身多處擦傷等傷害。事件發生後
    ，丙○○即留在車禍現場，並於犯罪偵查機關之警員到場處
    理時，即自首犯行，接受法律審判。
  (二)被告丙○○之前開過失傷害行為，經本院以97年度交易字第
    632號判決其業務過失傷害，處有期徒刑陸月，如易科罰金
    ，以新台幣壹仟元折算壹日，復經台灣高等法院，以98年度
    交上易字第143號駁回其上訴確定。
  (三)原告所受之傷害於96年10月10日至國立台灣大學醫學院附設
    醫院急診，經傷口處理後於同日轉入一般病房，並於同年月
    12日接受清創手術，於同年月15日接受人工真皮植皮手術，
    並於同年月19日出院。並於同日轉入住院財團法人佛教慈濟
    綜合醫院（下稱慈濟醫院），接受抗生素治療，於同年月26
    日出院。再於同年11月5日由慈濟醫院門診入院，隔日接受
    傷口清創手術，同年月9日接受植皮手術，病患於同年月17
    日辦理出院，同年月19日、21日、26日、28日，12月3日、1
    7日，97年1月21日、同年3月12日門診治療。依據97年3月17
    日由慈濟醫院開立之診斷證明書記載：「1.左踝內側方韌帶
    已完全缺損；2.左踝關節已呈不穩定，前述現象已無法復原
    。」
  (四)被告對於原告支出醫療費用18萬元、看護費用12萬元、交通
    費用3萬元等費用，均不爭執。
四、得心證之理由：
    首按，因故意或過失，不法侵害他人之權利者，負損害賠償
    責任；不法侵害他人之身體或健康者，對於被害人因此喪失
    或減少勞動能力或增加生活上之需要時，應負損害賠償責任
    ；不法侵害他人之身體、健康、名譽、自由、信用、隱私、
    貞操、或不法侵害其他人格法益而情節重大者，被害人雖非
    財產上之損害，亦得請求賠償相當之金額，民法第184條第1
    項前段、第193條第1項、及第195條第1項分別定有明文。本
    件原告主張被告丙○○因本件車禍事故對原告構成侵權行為
    ，應賠償原告上開所受之損害等情，被告對於其應負侵權行
    為損害賠償責任並不爭執，惟爭執前揭原告請求減少勞動力
    之損失及精神慰撫金之金額，茲析述如下：
  (一)按受僱人因執行職務，不法侵害他人之權利者，由僱用人與
    行為人連帶負損害賠償責任，民法第188條第1項前段定有明
    文。又目前在台灣經營交通事業之人，接受他人靠行（出資
    人以該經營人之名義購買車輛，並以該經營人名義參加營運
    ），而向該靠行人（出資人）收取費用，以資營運者，比比
    皆是，此為週知之事實，該靠行之車輛，在外觀上既屬經營
    人所有，乘客又無從分辨該車輛是否他人靠行營運，乘客於
    搭乘時，只能從外觀上判斷該車輛係某經營人所有，該車輛
    之司機係為該經營人服勞務，自應認該司機係為該經營人服
    勞務，而使該經營人負僱用人之責任，以保護交易之安全，
    最高法院著有87年度台上字第86號判決可參。查被告宏郁公
    司並不否認被告丙○○為其靠行所僱用之司機；且丙○○就
    其上開行為致原告受有身體之損害亦不爭執，是參酌上揭條
    文規定及最高法院見解，被告宏郁公司應負僱用人之連帶賠
    償責任，先予敘明。
  (二)原告請求賠償之項目及金額是否有理由？茲就原告請求各項
    賠償項目及金額，逐項審酌如下：
  1.關於勞動能力減損部分：
    按當事人已證明受有損害而不能證明其數額或證明顯有重大
    困難者，法院應審酌一切情況，依所得心證定其數額，民事
    訴訟法第222條第2項定有明文。第按，「不法侵害他人之身
    體或健康者，對於被害人因此喪失或減少勞動能力或增加生
    活上之需要時，應負損害賠償責任」，民法第193條第1項定
    有明文，而「身體或健康受侵害，而減少勞動能力者，其減
    少及殘存勞動能力之價值，不能以現有之收入為準，蓋現有
    收入每因特殊因素之存在而與實際所餘勞動能力不能相符，
    現有收入高者，一旦喪失其職位，未必能自他處獲得同一待
    遇，故所謂減少及殘存勞動能力之價值，應以其能力在通常
    情形下可能取得之收入為標準」、「被害人因身體健康被侵
    害而喪失勞動能力所受之損害，其金額應就被害人受侵害前
    之身體健康狀態、教育程度、專門技能、社會經驗等方面酌
    定之，不能以一時一地之工作收入為準」，亦有最高法院61
    年台上字第1987號、63年台上字第1394號可資參照。經查，
    被告丙○○並不否認以上開業務過失傷害行為致原告受有身
    體上之傷害，而原告因本件侵權行為致受有歷經多次手術治
    療，現屬遺存運動障礙者，及左足踝挫傷併腓骨骨折、足踝
    關節囊破裂與二條韌帶斷裂，足踝處軟組織及皮膚缺損，前
    述情形已無法復原；且因此而領有身心障礙手冊，並經判斷
    失能狀況之百分比為6％之事實，有慈濟醫院診斷證明書、
    國立台灣大學醫學院附設醫院受理司法機關委託鑑定案件回
    覆意見表附卷為憑（詳本卷第74、78、116頁），堪認原告
    因本件傷害事件確實受有勞動能力減損之損害。再查，原告
    減少勞動能力之比率為6％已如前述，惟原告現為慈濟醫院
    住院醫師，自98年9月至99年3月止，薪資平均為每月8萬743
    元，此觀原告之慈濟醫院住院醫師聘任合約書、薪資條等件
    甚明，參以原告所提出之職類別受僱員工經常性薪資受僱醫
    師平均薪資為9萬1700元，堪認原告所得請求減損勞動能力
    之薪資計算基礎為每月按9萬1700元計算，始為適當。原告
    雖主張本件之計算基礎應按每月10萬元為之云云，然依前所
    述，減少及殘存勞動能力之價值應以其能力在通常情形下可
    能取得之收入為標準，而原告將來薪資是否確實會達此金額
    ，乃屬未定之天，再者，觀諸原告所提出其他人之薪資條內
    容，其每月薪資亦未達10萬元，是原告此部分主張，難認有
    據。準此，原告每年減少勞動能力，因此所生之損害為6萬
    6024元（計算式：9萬1700元×6％×12月＝6萬6024元）。
    又查，依勞動基法第54條第l項第l款規定，勞工以滿65歲為
    退休，原告為72年1月4日生，本件事故發生於97年10月10
    日，是原告以其尚得工作35年請求被告給付此部分損失，尚
    屬有據。另按，依民法第193條第1項之規定，命加害人一次
    支付賠償總額，以填補被害人所受喪失或減少勞動能力之損
    害，應先認定被害人因喪失或減少勞動能力而不能陸續取得
    之金額，按其日後本可陸續取得之時期，各照霍夫曼式計算
    法，扣除依法定利率計算之中間利息，再以各時期之總數為
    加害人一次所應支付之賠償總額，始為允當，最高法院22
    年上字第353號判例參照。是本件原告所得請求被告賠償其
    勞動能力減少所生之損害，扣除中間利息後，為135萬7045
    元【計算式：6萬6024（每年減少之勞動能力所生之損害）
    ×20.00000000（此為35年之霍夫曼係數，第一年不扣除中
    間利息）＝135萬7045（元以下四捨五入）】；至於原告逾
    此之勞動能力減損之請求，即屬無據。
  2.關於精神慰撫金部分：
    按不法侵害他人之身體、健康、名譽、自由、信用、隱私、
    貞操、或不法侵害其他人格法益而情節重大者，被害人雖非
    財產上之損害，亦得請求賠償相當之金額。其名譽被侵害者
    ，並得請求回復名譽之適當處分，民法第195條第1項明文規
    定。又民法第195條所謂相當之金額，應斟酌加害人與被害
    人雙方之身分、資力與加害程度，及其他各種情形核定之；
    慰撫金是否相當，應以加害行為之加害程度及被害人所受痛
    苦，斟酌加害人及被害人之身分、經濟地位等各種情形定之
    （最高法院47年台上字第1221號、51年台上字第223號判例
    參見）。查，本件車禍事故發生時原告是慈濟大學醫學系學
    生，現於慈濟醫院擔任住院醫師，自98年9月至99年3月止平
    均薪資約為8萬多元；被告丙○○為被告宏郁公司所僱用之
    聯結車司機，而被告宏郁公司98年度銷售總額約為935萬506
    9元等情，業據兩造陳明在卷，並有原告聘任合約書、98年9
    月至99年3月薪資條、被告宏郁公司銷售額與稅額申報書（
    401）等文件影本在卷可憑（詳本院卷第70頁、第142頁至14
    6-1頁），本院審酌原告因被告之過失傷害，受有前述傷害
    ，歷經數次手術、回診及復健，身心備受煎熬，且原告迄今
    仍遺存一下肢運動機能之障礙、韌帶斷裂及皮膚缺損等，完
    全恢復之機率極低，有前述診斷證明書等件在卷可憑，是原
    告所受精神上之痛苦非輕；惟被告於系爭事件審理時，對於
    原告請求金額，附有單據之請求均不爭執之犯後態度、兩造
    之經濟狀況、本件車禍事故發生始末等一切情狀，認原告請
    求被告賠償非財產上之損害，應以20萬元為適當；其逾此部
    分之請求，為無理由。
  3.小結：原告因本件侵權行為所致之損害而得請求之賠償分別
    為支出醫療費用18萬元、看護費用12萬元、交通費用3萬元
    （前者均為兩造所不爭執）、勞動能力之減損135萬7045元
    、精神慰撫金20萬元，總計為188萬7045元。
五、綜上，原告因系爭侵權行為致受有前開損害而得請求被告賠
    償醫療支出等費用總計188萬7045元，已如前述，其逾此部
    分之請求，即屬無據。又給付無確定期限者，債務人於債權
    人得請求給付時，經其催告而未為給付，自受催告時起，負
    遲延責任。其經債權人起訴而送達訴狀，或依督促程序送達
    支付命令，或為其他相類之行為者，與催告有同一之效力；
    遲延之債務，以支付金錢為標的者，債權人得請求依法定利
    率計算之遲延利息；應付利息之債務，其利率未經約定，亦
    無法律可據者，週年利率為百分之五，民法第229條、第233
    條第1項前段、第203條分別著有明文。經查，原告對於被告
    之損害賠償請求權，係屬於未定給付期限之金錢債權，本件
    被告宏郁公司係於97年11月4日收受刑事附帶民事訴訟起訴
    狀繕本，而被告丙○○部分則於同日寄至戶籍地，因未獲會
    晤被告本人，亦無受領文書之同居人或受僱人而寄存於臺北
    縣政府警察局蘆洲分局延平派出所，依民事訴訟法第138條
    第2項之規定，應於97年12月4日始發生合法送達效力，有本
    院送達證書可憑（詳本院交通事件97年度交附民字第232號
    卷第2至3頁），是被告宏郁公司即應分別97年11月5日、被
    告丙○○則自97年12月5日起給付本件遲延利息。從而，原
    告本於侵權行為之法律關係，請求被告連帶給付188萬7045
    元，其中被告宏郁公司自97年11月5日、丙○○自97年12月5
    日起，均至清償之日止，按年息5％計算之利息，為有理由
    應予准許。逾此範圍之請求，為無理由，應予駁回。
六、原告陳明願供擔保，請准宣告假執行，經核原告勝訴部分，
    合於法律規定，爰酌定相當之擔保金額宣告之，並依職權宣
    告被告預供擔保，而免為假執行；至於原告敗訴部分，其訴
    既經駁回，其假執行之聲請亦失所附麗，應併予駁回。
七、本件事證已臻明確，兩造其餘之攻擊防禦方法及舉證，經本
    院審酌後，認均不足以影響本判決之結果，毋庸一一論列，
    併此敘明。
八、據上論結，原告之訴為一部有理由、一部無理由，爰依民事
    訴訟法第79條、第85條第2項、第390條第2項、第392條第2
    項，判決如主文。
中    華    民    國    99    年    9     月    9    日
                  民事第五庭  法  官  洪純莉
以上正本係照原本作成。
如對本判決上訴，須於判決送達後20日內向本院提出上訴狀。如
委任律師提起上訴者，應一併繳納上訴審裁判費。
中    華    民    國    99    年    9    月     9    日
                              書記官  邱美嫆

司法院資訊處製作；財團法人民間司法改革基金會備份。
